臺北高等行政法院判決　　　　　　　　　　　　　　九十二年度訴字第一九二○號
　　　　　　　　　　　　　　　.
　　原　　　告　甲○○
　　訴訟代理人　戊○○
　　　　　　　　丙○○
　　被　　　告　臺北市政府
　　代　表　人　丁○○市長）.
　　訴訟代理人　劉志鵬律師
　　　　　　　　李元德律師
右當事人間因土地徵收事件，原告不服內政部中華民國九十二年三月三日台內訴字第
○九二○○○二四四二號訴願決定，提起行政訴訟。本院判決如左：
　　主  文
原告之訴駁回。
訴訟費用由原告負擔。
　　事  實
甲、事實概要：
    緣原告共有坐落台北市○○區○○段四小段三二三之一、三三二之一、三五二之
    二、三五五之一、三五八之五、三五八之七、三五八之八、三五八之九、三八四
    之二、三三三、三五六地號等十一筆土地（下稱系爭土地）位屬台北市政府興辦
    「台北聯絡線信義支線工程」用地範圍內，系爭土地都市計畫使用分區○○○道
    用地」，嗣同案原告乙○○（另行裁定駁回）於民國九十年五月六日向台北市政
    府工務局新建工程處請求徵收。台北市政府工務局新建工程處於九十年五月十六
    日以北市工新配字第九○六○九三八○○○號書函復原告乙○○「．．有關台端
    申請徵收本市○○區○○段四小段一八六等三十四筆持分土地乙案，經查本府辦
    理『台北聯絡線信義支線工程』，隧道部分僅經過南港區○○段○○段三二三之
    一、三三二之一、三五二之二、三五五之一、三五八之七、三五八之八、三五八
    之九、三八四之二等八筆土地下方，依土地徵收條例第五十七條規定『．．得就
    需用空間範圍協議取得地上權，．．地上權徵收補償辦法，由中央目的事業主管
    機關會同中央主管機關定之』，目前中央主管機關正在研擬方案中，俟定案後本
    處即遵照據以辦理．．。」原告等與乙○○共同表示不服，向台北市政府提起訴
    願，案經該府以九十一年五月三十日府訴字第○九一○五八六二二○一號訴願決
    定：「一、關於訴願人乙○○部分，原處分撤銷，由原處分機關於收受決定書之
    次日起三十日內另為處理。二、關於訴願人丙○○、甲○○部分，以非復函之相
    對人為由而為訴願不受理。」原告等遂又於九十一年十月二十五日向原處分機關
    申請徵收系爭土地，經原處分機關以九十一年十一月四日府工新字第○九一二五
    六五○○○○號書函復原告：「．．目前本府僅遵照土地徵收條例第五十七條規
    定辦理徵收地上權，．．。」原告仍不服，提起訴願，亦遭決定不受理，遂向本
    院提起本件行政訴訟。
乙、兩造聲明：
　一、原告聲明：訴願決定及原處分均撤銷。
  二、被告應依法向內政部請求徵收原告系爭土地之所有權。
  二、被告聲明：駁回原告之訴。
丙、兩造之爭點：
一、原告訴之聲明第一項撤銷訴訟是否合法？
二、原告訴之聲明第二項即實體方面，原告對被告是否有請求向內政部請求徵收原告
    系爭土地所有權公法上之請求權？亦即原告是否得依土地徵收條例第五十七條第
    二項規定請求徵收系爭土地？或該規定以外之理由請求徵收系爭土地？
原告主張：
甲、程序部分：
    按原告於九十二年五月二日之起訴狀之訴之聲明第二項載明：「被告應依土地法
    第二百零八條、都市計畫法第四十八條及土地徵收條例第五十七條第二項徵收原
    告系爭持分土地之所有權。」即訴請被告應就原告所有系爭土地辦理徵收。然本
    案系爭土地之徵收核准機關，應為內政部，而補償機關及需用土地人為被告，此
    有被告所發土地徵收公告中明文需用土地人為被告可稽。故原告將該訴之聲明第
    二項變更為：「被告應依法向內政部請求徵收原告系爭持分土地之所有權。」依
    行政訴訟法第一百十一條第三項第二款規定：「有左列情行之一者，訴之變更或
    追加，應予准許：二、訴訟標的之請求雖有變更，但其請求之基礎不變者。」依
    此原告自可為訴之變更，合先敘明。
乙、實體部分：
一、府工新字第０九一二五六五００００號函係屬行政處分：
（一）行政機關常在公文書中，使用涵義不明確之字樣，致使行政處分與觀念通知之
      判別產生困難，行政機關只需在用字遣詞上刻意避免使用否准之字樣，即可輕
      易剝奪人民救濟合法權利之機會，向為行政機關規避責任之不二法門，實務上
      最高行政法院七十七年判字第二０五四號判決（明示：「．．惟若行政機關對
      如已足認其有准駁之表示，而對人民發生法律上之效果者，自難謂非行政處分
      ，即得為行政爭訟之標的。．．。」、及司法院釋字第四二三號解釋：「行政
      機關行使公權力，就特定具體之公法事件所為對外發生法律上效果之單方行政
      行為，皆屬行政處分，不因其用語、形式以及是否有後續行為或記載不得聲明
      不服之文字而有異。若行政機關以通知書名義製作，直接影響人民權利義務關
      係，且實際上已對外發生效力者，如以仍有後續處分行為，或載有不得提起訴
      願，而視其為非行政處分，自與憲法保障人民訴願及訴訟權利之意旨不符。．
      ．。」，學說亦認在區別行政處分與觀念通知不應拘泥於公文書所使用之文字
      ，而應探求行政機關之真意，及是否使人民權利義務發生變動為準，不應單就
      書函來判斷是否為行政處分。
（二）原告所有之系爭土地都市計畫使用分區原為「保護區」，原本計畫申請變更為
      殯葬專業區使用，然因系爭工程使系爭土地變更為「公共設施用地」，致原告
      無法依保護區之相關規定申請為殯葬專業區之使用，故原告對於系爭土地應有
      之權利，已因被告之徵收行為受到限制。
（三）原告請求被告依照土地法之規定徵收系爭土地，然被告數次函覆原告將以土地
      徵收條例徵收系爭土地（包含府工新字第０九一二五六五００００號函，），
      顯已對原告上開請求有所准駁，且已使原告因公用事業之特別犧牲而得請求之
      補償發生變動，依照上述判例、司法院解釋及通說見解，府工新字第０九一二
      五六五００００號函自屬行政處分無疑。
（四）內政部訴願決定書內自陳：「．．台北市政府遂依訴願決定重為處分，以九十
      一年六月二十六日府工新字第０九一０八六六八三００號函復原告：…。」，
      顯見內政部訴願審議委員會亦認該函屬行政處分，然內政部訴願審議委員會最
      後竟以該函非屬行政處分為由而不予受理，前後說詞顯相齟齬。
（五）縱認府工新字第０九一二五六五００００號函非行政處分，僅係觀念通知，然
      被告必定先為「依照土地徵收條例徵收系爭土地」之行政處分，始得將此一事
      實以府工新字第０九一二五六五００００號函通知予原告，故被告實已作成一
      「依照土地徵收條例徵收系爭土地」之行政處分。另行政程序法第九十五條第
      一項規定：「行政處分除法規另有要式之規定者外，得以書面、言詞或其他方
      式為之。」，依照上開條文規定，行政處分非必以書面為之，是故，縱被告未
      將徵收系爭土地之行政處分以書面作成，然實際上確有一侵害原告權利之行為
      存在，該行為即屬一行政處分，原告對該行政處分不服，自得依法提起行政訴
      訟。
二、依公路法第十六條規定，被告有義務於申請核發施工執照前完成徵收系爭土地：
    公路法第十六條規定：「依前條規定核准籌備者，應在籌備期限內，備具左列文
    件，申請公路主管機關核准發給施工執照，方得施工：…二、土地使用證明書…
    。」，系爭工程於八十八年三月三十日開工，由新亞建設開發股份有限公司承包
    營造，該工程需用土地中計有三二三之一地號等十一筆土地為原告所有，而原告
    於九十年五月二日方知系爭土地被列為工程用地。依照公路法第十六條之規定，
    公路之修建工程，應具備土地使用證明書等文件，方得取得施工執照進行施工，
    被告於申請施工執照前，即有合法取得土地使用權之作為義務，並無不作為之裁
    量餘地。施工單位未經依法徵收，且未經土地所有權人同意，依法不得申請施工
    執照，而公路主管機關亦不得發給施工執照，施工單位於八十八年三月三十日開
    始施工，依公路法第十六條之規定，被告有義務於申請核發施工執照前依法完成
    徵收系爭工程所需用之私有土地，核發施工執照單位亦需盡嚴格審核之責，然施
    工單位竟能於依法完成徵收前入內施工，顯見公路主管機關核發施工執照在程序
    上有明顯重大之瑕疵，違反依法行政之原則，施工單位亦已無權侵入原告所有之
    土地。
三、本案有土地徵收條例之適用：
    土地徵收條例於八十九年二月二日公佈施行，本案系爭工程係於八十八年三月三
    十日開工，依土地徵收條例第五十七條第二項「前項土地因事業之興辦，致不能
    為相當之使用時，土地所有權人得自施工之日起至完工後一年內，請求需用土地
    人徵收土地所有權，需用土地人不得拒絕。」，該請求權之時效期間係於施工後
    及完工後一年內皆可請求，且施工行為具有繼續性，故本案仍有土地徵收條例之
    適用。
四、被告實應依照土地徵收條例向內政部請求徵收系爭土地之所有權，蓋：
（一）本件已有協議取得地上權之行為，協議不成，被告即可依徵收規定取得地上權
      ：
      按北市工新配字第○九一六一四一二三○○號函之主旨中陳明：「．．．請
      於五月三十日攜帶所有權狀正本、身份證正本及印章前來本處工程配合科辦理
      設定地上權及領取使用補償費．．．」，依土地徵收條例第五十七條第一項「
      需用土地人因興辦第三條規定之事業，需穿越私有土地之上空或地下，得就需
      用之空間範圍協議取得地上權，協議不成時，準用徵收規定取得地上權。」由
      此可證需用土地人即被告業已依土地徵收條例第五十七條第一項之規定與原告
      協議設定地上權，且已協議不成，故被告本得依法徵收取得地上權，被告之行
      為不行為，並不得因此損及原告之權益，況被告就其他土地已設定地上權，是
      以土地徵收條例第五十七條第一項之情形業已成就。故，原告得依土地徵收條
      例第五十七條第二項請求被告向內政部請求徵收系爭土地之所有權，被告不得
      拒絕。
（二）系爭土地有致不能為相當使用之情形：
      原告所有之系爭土地都市計畫使用分區原為「保護區」，原本計劃申請變更為
      殯葬專業區使用，然因系爭工程故變更為「公共設施用地」，致原告無法依保
      護區之相關規定申請為殯葬專業區之使用以及原基地非公共設施用地部分已核
      准水土保持許可證，惟公共設施用地部分無法核准，又「公共設施用地」與「
      保護區」之使用，本屬不同之使用區分，使用區分不同，當然有土地徵收條例
      第五十七條第二項所稱之致不能為相當使用之情事發生，是原告得依照土地徵
      收條例上開規定，請求被告向內政部請求徵收系爭土地之所有權，被告不得拒
      絕原告之請求。
五、禁止差別待遇原則之適用：府工新字第０九一０八六六八三００號函說明二表示
    ：「查本府興辦『台北聯絡線信義支線工程』（隧道部分），僅經過．．；隧道
    覆土均在三十五公尺以上，全國均沒有徵收案例，．．。」，然查，國道工程隧
    道部分私有土地之使用權取得，非無徵收土地所有權之前例，北二高福德坑隧道
    工程之隧道部分用地，施工單位皆依土地法完成徵收所有權始進行發包施工，且
    系爭工程之南北隧道平面道路及隧道出口皆已完成徵收且發放補償金完畢，僅部
    分隧道用地迄今尚未徵收。然行政權之行使，不論在實體上或程序上，相同事件
    應為相同處理，不得為差別待遇，此為行政法上「禁止差別待遇」之原則，最高
    行政法院八十三年度判字第五十六號判決：「．．則於同一行政處分，若有意作
    不公平之差別待遇，致損失特定當事人之權益，即有權力濫用之違法．．。」，
    依照行政法上「禁止差別待遇」原則及最高行政法院之判決，被告應依照土地法
    之規定儘速完成徵收系爭工程所需用原告所有之土地。
六、被告未依法徵收乃因經費問題，罔顧原告權益：被告曾於九十年九月三日以府地
    四字第九０一０六九０三００號函向內政部提案審核徵收系爭土地之地上權，然
    內政部以台（九十）內地字第九０七八０八五號函覆被告，該函說明二：「本案
    經本部土地徵收審議委員會第四十次會議審議結果為『查明後再議』，其決議理
    由：『．．二、台北市政府擬比照『大眾捷運系統工程使用土地上空或地下處理
    及審核辦法』之相關規定，計算補償，其究適法，尚待考量。．．。』」，顯見
    內政部土地徵收審議委員會亦認被告依照徵收地上權方式之相關補償辦法，徵收
    系爭土地地上權係為不適法之行政處分；嗣後被告又於九十一年四月二十四日提
    出「變更北二高台北聯絡線信義支線工程部分隧道用地為公墓用地、保護區暨機
    關用地（地下供隧道及相關設施使用）都市計畫案」，台北市都市計畫審議委員
    會第四九四次會議決議以本案基於下列理由，退請台北市政府重新檢討後再議：
    「（一）、從都市計畫觀點，本案於短時間內反覆變更，所依據法令顯不充足。
    （二）、本案擬採徵收地上權方式之相關補償辦法正在研擬中，實際作業上有困
    難。（三）、原計畫書雖無徵收之財務計畫，唯本案八十九年間甫通過變更案，
    現今因經費問題再提變更都市計畫，本會認為不宜。」，被告因經費問題，罔顧
    原告權益及依法行政之原則而朝令夕改，實非法治國家應有之行為。
七、人民財產權應受憲法保障：憲法十五條規定：「人民之生存權、工作權及財產權
    ，應予保障。」，並經司法院作成釋字第四００號解釋：「憲法第十五條關於人
    民財產權應予保障之規定，旨在確保個人依財產之存續狀態行使其自由使用、收
    益及處分之權能，並免於遭受公權力或第三人之侵害，俾能實現個人自由、發展
    人格及維護尊嚴。如因公用或其他公益目的之必要，國家機關雖得依法徵收人民
    之財產，但應給予相當之補償，方符憲法保障財產權之意旨。…。」、釋字第四
    四０號解釋：「人民之財產權應予保障，憲法第十五條設有明文。國家機關依法
    行使公權力致人民之財產遭受損失，若逾其社會責任所應忍受之範圍，形成個人
    之特別犧牲者，國家應予合理補償。主管機關對於既成道路或都市○○道路用地
    ，在依法徵收或價購以前埋設地下設施物妨礙土地權利人對其權利之行使，致生
    損失，形成個人特別之犧牲，自應享有受相當補償之權利。…。」、釋字第五一
    六號解釋：「國家因公用或其他公益目的之必要，雖得依法徵收人民之財產，但
    應給予合理之補償。此項補償乃因財產之徵收，對被徵收財產之所有人而言，係
    為公共利益所受之特別犧牲，國家自應予以補償，以填補其財產權被剝奪或其權
    能受限制之損失。故補償不僅需相當，更應儘速發給，方符憲法第十五條規定，
    人民財產權應予保障之旨。…」，上述條文及解釋，在在都顯示出國家有保護人
    民財產權之義務，自不容許行政機關任意侵犯人民私有之土地，若因公益需要始
    得徵收私有土地，但須儘速給予相當之補償始符憲法第十五條保障人民財產權之
    意旨。
被告主張：
壹、程序部分：
一、查當事人就已起訴之事件，於訴訟繫屬中更行起訴者，行政法院應以裁定駁回，
    行政訴訟法第一百零七條第一項第七款定有明文。
二、本案原告三人中之乙○○，前已提起九十一年訴字第五三一○號訴訟，其中訴之
    聲明第二項，亦係請求被告徵收系爭十一筆土地持份之所有權，且所依據之法律
    規定亦均相同，乙○○顯係就已起訴之事件，於訴訟繫屬中更行起訴，請鈞院依
    前開行政訴訟法第一百零七條第一項第七款之規定，以裁定駁回原告乙○○該部
    分之請求。
貳、實體部分：
一、關於原告起訴聲明第一項撤銷訴訟部分：
１．被告民國九十一年十一月四日府工新字第○九一二五六五○○○○0號函並非行
    政處分，原告提起撤銷訴訟，顯不合法：
(1)按提起行政撤銷訴訟，以有行政機關違法之行政處分存在為前提，而所謂行政處分
  ，乃中央或地方機關就公法上具體事件所為之決定或其他公權力措施而對外直接發
  生法律效果之單方行政行為，此觀行政訴訟法第四條第一項，訴願法第三條第一項
  規定甚明。至若行政機關所為單純之事實陳述或理由說明，既不因該項陳述或說明
  而生法律效果，自非行政處分，人民對之即不得提起行政訴訟，此有改制前之行政
  法院四十四年判字第十八號判例可資參照。
(2)復查，「土地徵收，依本條例之規定，本條例未規定者，適用其他法律之規定。」
  、「本條例所稱主管機關：在中央為內政部；在直轄市為直轄市政府，在縣（市）
  為縣（市）政府。」、「徵收土地或土地改良物，由中央主管機關核准之。
  」「徵收土地或土地改良物應發給之補償費，由需用土地人負擔，並繳交該直轄市
  或縣（市）主管機關轉發之。」土地徵收條例第一條第二項、第二條、第十四條、
  第十九條分別定有明文。又「原行政處分機關之認定，以實施行政處分時之名義為
  準。」，亦為訴願法第十三條所明定。
(3)又查，土地徵收係國家因公共事業之需要，對人民受憲法保障之財產權，經由法定
  程序予以剝奪之謂（司法院釋字第四二五號解釋參照），是土地徵收之法律關係，
  僅屬國家與需用土地人間之函請土地徵收、以及國家與私有土地所有權人（即被徵
  收人）間之徵收補償之二面關係，需用土地人與私有土地所有權人間不發生任何法
  律關係甚明，此在地上權徵收法律關係上亦同。從而，被告既非徵收補償之主管機
  關，則其所為九十一年十一月四日府工新字第0九一二五六五0000號函關於徵收地
  上權部分之答覆，純係居於需用土地人之法律地位，針對原告之請求所為經辦事件
  之事實陳述或理由說明，尚未對於原告之請求有所准駁，並不因而發生徵收地上權
  之法律效果，揆諸首揭行政法院判例意旨，並非行政處分，自不得對之提起行政爭
  訟。
２．退萬步言，縱認被告前開函文為行政處分，原告依土地徵收條例第五十七條第
二項規定請求徵收系爭土地，亦無理由，被告前開函文並無違法之處：
(1)原告雖起訴請求徵收系爭十一筆土地，然究竟系爭隧道工程有無如原告所稱，使用
  全部系爭十一筆土地，已非無疑問；又縱有使用，其面積為何？何以原告可請求被
  告徵收其全部土地持分？就此原告均未說明，亦無舉證，其憑空主張，已無可採。
(2)按土地徵收條例第五十七條第二項規定適用前提，必須係被告因興辦交通事業需穿
  越原告土地之上空或地下，致原告不能為相當之使用時，原告方有請求徵收之權利
  ，合先敘明。
(3)然本案系爭土地中之三五五之一、三五八之七及三五八之八等三塊土地，業經臺灣
  臺北地方法院以九十年度訴字第四七六九號判決，認定被告興建工程隧道頂部深達
  系爭土地地表下一百公尺，原告在系爭土地上為種植作物、興建房屋等使用、收益
  行為，並不受該隧道之影響，又被告隧道工程上方覆土均在三十五公尺以上，並不
  影響地主原來地表之使用性及功能性，原告對系爭土地之使用既未因系爭隧道工程
  遭妨礙，實難認符合土地徵收條例第五十七條第二項請求徵收之要件。
(4)再查，本案系爭土地原依都市計畫法設置為保護區，嗣經變更都市計畫，改變為公
  共設施保留地，此為兩造所不爭執。而依都市計畫法第五十條及第五十一條之規定
  ，依都市計畫法指定之公共設施保留地，不得為妨礙其指定目的之使用，而公共設
  施保留地在未取得前，人民得依都市計畫公共設施保留地臨時建築使用辦法之規定
  ，申請主管機關核准為臨時建築使用，而主管機關亦得隨時命為拆除。
  由此可知，原告系爭土地之使用受到限制，實係直接導因於都市計畫指定為公共設
  施保留地所致，與被告嗣後興辦交通事業時是否需穿越原告土地上空或地下並無直
  接關連性，而依都市計畫法第四十八條之規定，行政機關取得公共設施保留地之方
  式，包括徵收、區段徵收及市地重劃等方式，被告取得系爭土地之方式既不限於徵
  收一途，都市計畫法中又無關於人民得請求徵收土地之規定，則原告依土地徵收條
  例第五十七條第二項之規定為本件徵收之主張，實屬無理。
(5)更且，如前所述，本案原告之系爭土地既業經依都市計畫法指定為公共設施保留地
  ，則原告僅得依公共設施保留地之使用方式加以使用，縱原告欲主張被告隧道工程
  穿越其土地上空或地下致其無法為「相當之使用」，原告自應先證明其原本有使用
  該土地之計畫，且該使用之用途已符合都市計畫法第五十條、第五十一條及都市計
  畫公共設施保留地臨時建築使用辦法之相關規定，原告既無法舉證證明前開事實，
  則其空言主張其土地不能為「相當之使用」，進而請求被告依土地徵收條例第五十
  七條第二項之規定予以徵收，顯屬無理。
(6)末查，屠宰場、垃圾處理場、殯儀館、火葬場、公墓、污水處理廠、煤氣廠等應在
  不妨礙都市發展及鄰近居民之安全、安寧與衛生之原則下，於邊緣適當地點設置之
  ，此參都市計畫法第四十七條之規定即明。依此規定，主管機關對於公墓設置之地
  點，依法本即具有准駁之裁量權。原告雖主張系爭土地因被告變更為公共設施保留
  地，故致其原先計畫申請作為公墓使用之目的受影響云云（參原告起訴狀及九十三
  年一月十二日準備書二狀）。惟查：如前所述，系爭隧道上方之覆土層至少均在三
  十五公尺以上，並不影響原告之使用（包括作為公墓使用），且依台北市殯葬管理
  處九十年五月十六日北市宇四字第九0六0二二三六00號致原告函文可知，即使為保
  護區之土地，仍否准其規劃為公墓使用，故原告之土地無法作公墓使用，實非因被
  告系爭隧道工程穿越原告土地之上空或地下所致，乃係主管機關依法行使裁量權結
  果，從而，原告據此請求被告依土地徵收條例第五十七條第二項之規定辦理徵收，
  並無理由。
(7)綜上所述，原告既無依土地徵收條例第五十七條第二項之規定請求被告徵收系爭土
  地之權利，則被告前開九十一年十一月四日府工新字第0九一二五六五0000號回覆
  原告之函文即無違法可言，原告請求撤銷，自無足採。
二、關於原告起訴聲明第二項請求被告徵收系爭土地之課與義務訴訟部分：
(一)、關於原告依土地徵收條例第五十七條第二項之規定請求被告徵收系爭土地部分：
    本案並無土地徵收條例第五十七條第二項適用餘地：
１．按需用土地人因興辦第三條規定之事業，需穿越私有土地之上空或地下，得就需
  　用之空間範圍協議取得地上權，協議不成時，準用徵收規定取得地上權。但應擇
  　其損害最少之處所及方法為之。前項土地因事業之興辦，致不能為相當之使用時
  　，土地所有權人得自施工之日起至完工後一年內，請求需用土地人徵收土地所有
  　權，需用土地人不得拒絕，土地徵收條例第五十七條第一項及第二項定有明文。
２．本案依原告之主張，被告為需用土地人，且就系爭土地與原告無法達成地上權之
  　協議，若依原告之主張，亦應屬土地徵收條例第五十七條第一項後段是否涉及準
  　用徵收規定取得地上權之情形，實與該第二項徵收土地所有權無關，原告主張因
  　被告與其協議取得地上權不成，被告即應徵收系爭土地之所有權，實與前開法條
  　規定不符，難辭無違誤。
３．退步而言，被告開挖隧道之地點距系爭土地地表至少在一百公尺以上，根本無礙
  　原告使用其土地：
(1)觀諸被證四之等高線圖可知，系爭十一筆土地座落於里程碑北上線隧道1K+620至
  2K+050間（標示橘色螢光處）。
(2)復參被證五北上線隧道縱斷面圖，系爭土地座落之位置中，系爭隧道距離地表最淺
  深度為一百零一公尺（1K+620處，即以隧道頂端計算），而最深深度為二百一十公
  尺（2K+040處，即以隧道路面計算）。
(3)綜上，就技術上而言，無論原告於系爭土地上種植農作物、竹木、甚至是興建建物
  ，被告於系爭土地地表下一百零一公尺開挖隧道之行為均無礙原告為相當之使用。
(4)上開事實，亦經臺灣臺北地方法院九十年度訴字第四七六九號民事訴訟程序中，由
  法官赴現場履勘，並於判決中認定屬實，原告對系爭土地之使用既未因系爭隧道工
  程遭妨礙，實難認符合土地徵收條例第五十七條第二項請求徵收土地所有權之要件
  。
４．又本案系爭土地原依都市計畫法設置為保護區，嗣經變更都市計畫，改變為公共
  　設施保留地，此為兩造所不爭執。而依都市計畫法第五十條及第五十一條之規定
  　，依都市計畫法指定之公共設施保留地，不得為妨礙其指定目的之使用，而公共
  　設施保留地在未取得前，人民得依都市計畫公共設施保留地臨時建築使用辦法之
  　規定，申請主管機關核准為臨時建築使用，而主管機關亦得隨時命為拆除。由此
  　可知，原告系爭土地之使用受到限制，實係直接導因於都市計畫指定為公共設施
  　保留地所致，就此原告亦於其前開九十三年六月三日之言詞辯論意旨補充狀自承
  　，故與被告嗣後興辦交通事業時是否需穿越原告土地上空或地下並無直接關連性
  　，兩者間並無因果關係，則原告依土地徵收條例第五十七條第二項之規定為本案
  　徵收土所有權之主張，實屬無理。
(二)、關於原告依土地法及土地徵收條例其他規定請求被告徵收系爭土地部分：
１．查中華民國七十七年七月十五日修正公布之都市計畫法第五十條，對於公共設施
  　保留地未設取得期限之規定，乃在維護都市計畫之整體性，為增進公共利益所必
  　要，與憲法並無牴觸。至為兼顧土地所有權人之權益，主管機關應如何檢討修正
  　有關法律，係立法問題，司法院大法官會議釋字第三三六號著有明文；又按公共
    交通道路土地，不得為私有，已成為私有者，得依法徵收　之，固為土地法第十
    四條第一項第五款及第二項所規定。惟徵收土地依同法第二百二十四條及第二百
    二十二條規定，應由需用土地人擬具詳細徵收計畫書等報由行政院核准之，土地
    所有人於法並無得請求徵收既成道路私有土地之規定，最高行政法院七十八年度
    判字第二六八八號判決有明示，而同院七十六年度判字第二二五號判決則揭示，
    徵收土地惟行政院或省政府有核准之權，土地所有權人於法並無得請求徵收其土
    地之依據；再者，提起行政訴訟法第五條所規定之課以義務訴訟，必以人民因中
    央或地方機關對其依法申請之案件，於法令所定期間內應作為而不作為，或予以
    駁回，認為其權利或法律上利益受損害，經依訴願程序後，始得為之。是該條之
    適用，係以人民對國家享有公法上之請求權為前提。查國家是徵收權之主體，一
    般人民並無土地徵收之請求權，此觀土地徵收條例第三條規定「國家因公益需要
    ，興辦下列各款事業，得徵收使用土地．．．」即可明瞭。原告既無向徵收核准
    機關請求徵收系爭土地之公法上權利，則原告所提起行政訴訟法第五條所規定之
    課以義務訴訟，難為妥適，此參鈞院八十九年度訴字第三十二號判決意旨亦明。
２．依前開大法官會議解釋可知，公共設施保留地依法並無特定之徵收期限，再依行
  　政法院之實務見解，無論公共設施保留地或既成道路之徵收，應由需用土地人擬
  　具詳細徵收計畫書等，報請行政院或省政府核准（土地徵收條例施行及精省之後
  　，應由內政部核准，請參土地徵收條例第十四條），一般人民並無土地徵收之請
  　求權。且土地徵收條例第三條亦明定，國家乃為徵收權之主體。本案原告既無請
  　求收徵收系爭土地之公法上權利，而被告亦非徵收權之主體或法定之核准徵收機
  　關，則原告起訴請求被告機關作成徵收處分，顯無理由。
(三)、關於原告依據平等原則（禁止差別待遇原則）請求被告就系爭土地辦理徵收部分
  　：
１．按依土地徵收條例第一條第二項、第二條、第三條及第十四條之規定，所謂土地
  　徵收，係指國家因公共事業之需要，對人民受憲法保障之財產權，經由法定程序
  　予以剝奪之謂。而土地徵收，僅有國家，始為徵收權之主體，一般人民，除法律
  　別有規定外，並無請求國家徵收補償其所有土地之公法上請求權。
２．況查，「關於人民權利義務之事項應以法律定之」，中央法規標準法第五條第二
  　款定有明文，此即法律保留原則。而關於土地之徵收及補償之事項，依現行土地
  　徵收條例規定，關於土地徵收，應由需用土地人先與土地所有權人以協議價購或
  　其他方式取得，如無法取得時，再提出徵收土地之申請，經中央主管機關內政部
  　核准後，通知執行機關即該管直轄市或縣（市）主管機關，主管機關應即公告三
  　十日，需用土地人則將補償地價繳交主管機關於公告期滿後十五日內轉發，否則
  　徵收案從此失其效力；又被徵收土地權利關係人對於徵收補償價額不服前項查處
  　情形者，該管直轄市或縣（市）主管機關得提請地價評議委員會復議，土地權利
  　關係人不服復議結果者，得依法提起行政救濟。此觀土地徵收條例第十一、十三
  　、十四、十七、十八、十九、二十、二十二等條之規定自明。
３．憲法第七條所定平等原則，係為保障人民在法律上地位之實質平等，亦即法律得
  　依事物之性質，就事實情況之差異及立法之目的而為不同之規範，法律就其所定
  　事實上之差異，亦得授權行政機關發布施行細則為合理必要之規定，此觀司法院
  　大法官會議釋字第二一一號及第四一二號解釋意旨甚明。
４．因此，平等原則之真意，乃在於禁止恣意，要求「相同事情為相同處理；不同事
  　情不同處理」，國家機關不得將與事物性質無關之因素納入考量，而作為差別處
  　理之基準。準此，平等原則僅係單純之消極的客觀法規範，而無主觀公權利之內
  　涵，尚無從藉此導出人民即具有「得經由訴訟途徑請求獲得實現之法律地位」之
  　主觀公權利。從而，國家公權力作用縱有違平等原則，不可即認為侵害人民之主
  　觀公權利，人民之主觀公權利是否受損仍須依其他公法法規判斷之，此參  鈞院
  　九十一年訴字第二○一九號判決及最高行政法院九十二年判字第一四三六號判決
  意旨亦明。
５．本案原告對國家既不享有得請求徵收系爭土地之公法上請求權，則原告謂在某一
  　道路範圍內之私有土地均辦理徵收，僅系爭土地未辦理徵收補償，顯與平等原則
  　相違云云，而以平等原則為徵收請求權之依據，請求判命被告應徵收系爭土地，
  　自屬無理由。
三、關於原告依據財產權應予保障之憲法上原理請求被告徵收系爭土地部分：
１．按財產權應予保障，固為憲法第十五條所明定，惟憲法保障財產權之目的，並不
  　在於禁止對財產權之無補償的剝奪，而是在於確保財產權人能擁有其財產權，並
  　免於遭受國家公權力或第三人之違法侵害，並用以過著自我責任之生活（即實現
  　個人自由發展人格及維護尊嚴之意）。因此，財產權保障是一種「存續保障」，
  　而非「價值保障」（司法院釋字第四○○號解釋示亦宗之）。
２．財產權之存續保障功能，為防禦性之權利，祇有在合於法律規定「徵收」之要件
  　下，始由「價值保障」代替之，一般人民除法律別有規定外（如土地徵收條例第
  　八條），並無請求國家徵收其所有土地之公法上請求權，則原告自無依據財產權
  　之保障之原理，積極請求予以徵收之權利，此亦有  鈞院九十年訴字第六0四六
  　號判決可稽。
　　理  由
一、原告起訴主張略以被告所為之府工新字第０九一二五六五００００號函係屬行政
    處分，且為違法之行政處分，爰依行政訴訟法第四條規定訴請撤銷該行政處分。
    另依公路法第十六條規定，被告有義務於申請核發施工執照前完成徵收系爭土地
    且被告違反禁止差別待遇原則。次查被告應依照土地徵收條例向內政部請求徵收
    系爭土地之所有權，蓋因依土地徵收條例第五十七條第一項、第二項規定，系爭
    土地實有致不能為相當使用之情形。又被告未依法徵收乃因經費問題，罔顧原告
    權益。故訴之聲明第二項提起一般給付訴訟請求被告應依憲法第十五條、公路法
    第十六條、土地徵收條例第五十七條第二項、都市計畫法第四十八條之規定，向
    內政部請求徵收系爭土地應有部分之所有權云云。是本件所需審究者為訴之聲明
    第一項撤銷訴訟是否合法？訴之聲明第二項即實體部分，原告對被告是否有請求
    其向內政部請求徵收原告系爭土地所有權公法上之請求權﹖亦即原告是否得依土
    地徵收條例第五十七條第二項規定請求徵收系爭土地？或該規定以外之理由請求
    徵收系爭土地？茲分別判斷如次：
二、訴之聲明第一項撤銷訴訟部分：
（一）按提起行政撤銷訴訟，以有行政機關違法之行政處分存在為前提，而所謂行政
      處分，乃中央或地方機關就公法上具體事件所為之決定或其他公權力措施而對
      外直接發生法律效果之單方行政行為，此觀行政訴訟法第四條第一項、訴願法
      第三條第一項規定甚明。至若行政機關所為單純之事實陳述或理由說明，既不
      因該項陳述或說明而生法律效果，自非行政處分，人民對之即不得提起行政訴
      訟，此有改制前行政法院四十四年判字第十八號判例可資參照。
（二）復查依據土地徵收條例第一條第二項、第二條、第十四條、第十九條明文及訴
      願法第十三條規定，再參司法院釋字第四二五號解釋意旨，土地徵收係國家因
      公共事業之需要，對人民受憲法保障之財產權，經由法定程序予以剝奪之謂，
      是土地徵收法律關係，除法律另有規定外，僅屬國家與需用土地人間之函請土
      地徵收、以及國家與私有土地所有權人（即被徵收人）間徵收補償之二面關係
      ，需用土地人與私有土地所有權人間不發生任何法律關係，需用土地人函請徵
      收主管機關之行為，係屬行政機關內部行為，為事實行為。而人民申請行政機
      關作成行政處分者，行政機關拒絕其申請之回復亦屬行政處分；反之，人民申
      請行政機關作成事實行為者，行政機關拒絕之答復則屬事實行為而非行政處分
      。從而，本件被告既非徵收補償之主管機關（主管機關為內政部），則其所為
      回復原告關於請求報請主管機關內政部徵收土地之答覆，純係居於需用土地人
      之法律地位，針對原告之請求事實行為所為事實陳述或理由說明，並不因而發
      生徵收與否之法律效果，揆諸首揭判例意旨，並非行政處分，自不得對之提起
      行政爭訟。
（三）本案被告系爭九十一年十一月四日府工新字第○九一二五六五○○○○號函，
      雖對原告依土地徵收條例第五十七條第二項規定請求徵收系爭土地，予以拒絕
      ，但係基於需用土地人之地位，就行政機關內部之事實行為所為之說明，並非
      對於原告請求徵收系爭十一筆土地行政處分之事項有所准駁，揆諸前開法條規
      定及實務見解，應僅屬事實行為而非行政處分，系爭函文既非行政處分，則原
      告對之提起撤銷訴訟，於法未合，應予駁回。
三、訴之聲明第二項部分：
（一）程序方面：
      按行政訴訟法第第一百十一條第一項規定：「訴狀送達後，原告不得將原訴變
      更或追加他訴。但經被告同意，或行政法院認為適當者，不在此限。」原告於
      九十二年五月二日之起訴狀之訴之聲明第二項載明：「被告應依土地法第二百
      零八條及土地徵收條例第五十七條第二項之規定徵收原告系爭土地之所有權。
      」即訴請被告應就原告所有系爭土地辦理徵收，嗣於訴狀送達後原告將該訴之
      聲明第二項變更為：被告應依法向內政部請求徵收原告系爭土地應有部分之所
      有權。」核係訴之變更，惟其變更係在最後言詞辯論終結前之準備程序為之，
      不影響訴訟終結，應予准許，合先敘明。
（二）實體方面：
   １ 按「人民與中央或地方機關間，因公法上之原因發生財產上之給付或請求作成
      行政處分以外之其他非財產上之給付，得提起給付訴訟。因公法上契約發生之
      給付亦同」，行政訴訟法第八條第一項定有明文，本件原告訴之聲明第二項既
      係請求被告應依法向內政部請求徵收原告系爭土地之所有權。亦即，請求被告
      應依下列請求權相關規範，「報請」土地徵收主管機關，就原告共有系爭十一
      筆應有部分土地為徵收，應係請求為行政機關內部行為之事實行為，原告既係
      依行政訴訟法第八條第一項之規定，提起一般給付訴訟，是以本件並無經訴願
      前置程序之必要。玆本件所應審究者，為原告對被告是否有請求向內政部請求
      徵收原告系爭土地所有權公法上之請求權﹖
    ２原告是否得依土地徵收條例第五十七條第二項規定請求徵收系爭土地？
    按土地徵收條例於八十九年二月二日公佈施行，系爭工程係於八十八年三月三
      十日開工，依土地徵收條例第五十七條第二項規定，該請求權之時效期間係於
      施工後及完工後一年內皆可請求，且施工行為具有繼續性，故本案仍有土地徵
      收條例之適用，合先敘明。依土地徵收條例第五十七條第二項規定：「前項土
      地因事業之興辦，致不能為相當之使用時，土地所有權人得自施工之日起至完
      工後一年內，請求需用土地人徵收土地所有權，需用土地人不得拒絕。」依條
      文意旨，若合於興辦交通事業而需穿越系爭土地之上空或地下，致土地所有權
      人不能為相當之使用之法律構成要件時，土地所有權人得向需用土地人請求徵
      收土地所有權，但因需用土地人並非土地徵收之主管機關，是以解釋上係以需
      用土地人為被請求人，並賦予原告即土地所有權人為請求權人，具有機關內部
      之事實行為之公法請求權，此一請求權之內容為備妥徵收計劃書等（土地徵收
      條第十三條等）報請徵收主管機關（依現行土地徵收條例第二條、第十三條規
      定為內政部）核准等。至被告依法報請後，主管機關究應作成核准處分否，允
      宜留待主管機關依法處理。
    按土地徵收條例第五十七條第一項係規定：「需用土地人因興辦第三條規定之
      事業，需穿越私有土地之上空或地下，得就需用之空間範圍協議取得地上權，
      協議不成時，準用徵收規定取得地上權。但應擇其損害最少之處所及方法為之
      。」再比照同條第二項之文句：「前項土地因事業之興辦，致不能為相當之使
      用時，土地所有權人得自施工之日起至完工後一年內，請求需用土地人徵收土
      地所有權，需用土地人不得拒絕。」足見第一項僅規定準用徵收規定取得地上
      權之情形，並無規定需用土地人就上開土地與無法達成地上權之協議，即應為
      徵收，另第二項徵收之要件僅引用第一項之因興辦交通事業而需穿越上空或地
      下之土地而已，第一項之取得地上權規定，顯與第二項徵收土地所有權之構成
      要件無關，原告主張因被告與其協議取得地上權不成，被告即應徵收系爭土地
      之所有權云云，顯係誤解。
    土地徵收條例第五十七條第二項規定之請求權要件，係被告因興辦交通事業需
      穿越原告土地之上空或地下，導致原告事實上不能為相當之使用時，原告方有
      請求徵收之權利，若係因其他之原因介入，如都市計畫等行政作為之另行規劃
      之原因，造成原告就該土地不能為相當之使用，而與穿越原告土地之上空或地
      下之事實無直接相當因果關係者，自不能依上開條文請求徵收。
    按都市計畫法第五十條及第五十一條之規定意旨，依都市計畫法指定之公共設
      施保留地，不得為妨礙其指定目的之使用，而公共設施保留地在未取得前，人
      民得依都市計畫公共設施保留地臨時建築使用辦法之規定，申請主管機關核准
      為臨時建築使用，而主管機關亦得隨時命為拆除。經查，本案系爭土地原依都
      市計畫法設置為保護區，嗣於八十九年十一月六日公告變更都市計畫，變更為
      公共設施保留地，此為兩造所不爭執。依原告所提內政部於九十一年十二月三
      日之發文字號為台內第字第○九一○○七二三四九號函之說明二載明：「．．
      ．案內工程用地既屬依都市計畫法劃設之公共設施用地，土地所有權人就其所
      有之土地使用，即受該法之限制。．．．」可知，原告系爭土地之使用受到限
      制，實係直接導因於都市計畫指定為公共設施保留地所致，此亦為原告所不爭
      ，與被告興辦交通事業時是否需穿越原告土地上空或地下並無直接關連性，兩
      者間並無直接因果關係，則原告依土地徵收條例第五十七條第二項之規定為本
      案徵收土地所有權之主張，並非有理。
    雖原告主張：變更使用分區係因系爭工程之施作云云，並提出變更『北二高台
      北聯絡線信義支線工程』都市計畫案之記載為證。惟按司法院大法官會議釋字
      第一五六號釋示以：「主管機關變更都市計劃，係公法上之單方行政行為，如
      直接限制一定區域內人民之權利、利益或增加其負擔，即具有行政處分之性質
      ，其因而致特定人或可得確定之多數人之權益遭受不當或違法之損害者，自應
      許其提起訴願或行政訴訟，以資救濟。」。經查，系爭土地之使用分區於八十
      九年十一月六日公告由保護區變更為公共設施用地，乃個別都市計畫之變更，
      依前揭大法官會議解釋意旨，具行政處分之性質，原告若認其權利或利益因該
      處分受有侵害，應依法表示不服提起行政救濟，然查原告未為任何之行政救濟
      程序，致使該處分效力確定，此為原告所不爭，則原告權利之限制係因確定之
      都市計畫變更處分之獨立條件所致，而非直接因興辦交通事業而需穿越系爭土
      地之上空或地下之事實所致，本件原告依土地徵收條例第五十七條第二項之規
      定向被告請求徵收系爭土地，自屬不合。
    至於原告提出之「臺北市○○區○○段三一五等二十三筆地號土石方（污泥漿
      處理）資源分類堆置場水土保持計畫」及經被告以九十二年四月二十四日府建
      四字第○九二○三六七七五○○號函通知許可並發給水土保持施工許可證等件
      ，以證明變更為公共設施保留地致系爭十一筆土地無法為「相當之使用」云云
      ，惟查系爭十一筆土地變更為公共設施保留地係屬都市計劃之獨立行政處分，
      並非土地徵收條例第五十七條第二項之規定之因興辦交通事業而需穿越系爭土
      地之上空或地下而致不能為「相當之使用」，業如前述，此項證據已不得為原
      告有利之證明。況上開資源分類堆置場水土保持計畫係磊駿開發股份有限公司
      提出申請，並非原告所提出，此觀之該函自明，自無法證明與原告共有之系爭
      土地有何關聯，更無從再據以推論至乎土地徵收條例第五十七條第二項之規定
      之構成要件事實，原告據以主張系爭土地因該系爭工程施作而致不能為相當之
      使用，亦不足採。
    況依被證四之等高線圖可知，系爭十一筆土地座落於里程碑北上線隧道1K+620
      至2K+050間（標示橘色螢光處）。再參被證五北上線隧道縱斷面圖，系爭土地
      座落之位置中，系爭隧道距離地表最淺深度為一百零一公尺（1K+620處，即以
      隧道頂端計算），而最深深度為二百一十公尺（2K+040處，即以隧道路面計算
      ）。則依常理推斷，無論原告於系爭土地上種植農作物、竹木、甚至是興建建
      物，被告於系爭土地地表下一百零一公尺開挖隧道之行為均無礙原告為相當之
      使用。上開事實，亦經臺灣臺北地方法院九十年度訴字第四七六九號民事訴訟
      程序中，由法官赴現場履勘，並於判決中認定屬實，有該判決影本附卷可參，
      原告對系爭土地之使用既未因系爭隧道工程遭妨礙，自難認符合土地徵收條例
      第五十七條第二項請求徵收土地所有權之不能為「相當之使用」要件。
    退萬步言，縱認如原告主張系爭十一筆土地都市計畫變更為公共設施保留地，
      與因興辦交通事業而需穿越系爭土地之上空或地下有關。惟按屠宰場、垃圾處
      理場、殯儀館、火葬場、公墓、污水處理廠、煤氣廠等應在不妨礙都市發展及
      鄰近居民之安全、安寧與衛生之原則下，於邊緣適當地點設置之，都市計畫法
      第四十七條之規定甚明。依此規定，主管機關對於公墓設置，即有在不妨礙都
      市發展及鄰近居民之安全、安寧與衛生之原則下，斟酌邊緣適當地點准駁之裁
      量權。原告雖主張系爭土地因被告變更為公共設施保留地，故致其原先計畫申
      請作為殯葬專業區使用之目的受影響云云。惟查：如前所述，系爭隧道距離地
      表最淺深度為一百公尺以上，並不影響原告之使用（包括作為殯葬專業區公墓
      使用），且依台北市殯葬管理處九十年五月十六日北市宇四字第九○六○二二
      三六○○號致原告函文可知，即使為保護區之土地，仍否准其規劃為公墓使用
      ，故原告之土地無法作公墓使用，並非因被告系爭工程穿越原告土地之上空或
      地下所致，乃係主管機關依法行使裁量權結果，原告主張：原告申請作為殯葬
      專用區使用之計畫因該系爭工程之施作而受限制云云，並非事實。從而，原告
      據此請求被告依土地徵收條例第五十七條第二項之規定辦理徵收，並無理由。
    又土地徵收條例第五十七條第二項所謂之「相當之使用」，應指土地所有權人
      對因興辦交通事業而需穿越上空或地下之土地能為事實上通常之利用而言，如
      對土地行使物權直接使用收益利用等是，若係對土地利用增值之期待，或僅係
      土地所有權人使用該土地之計畫，而尚未有具體使用行使權利者，應非「相當
      之使用」，是本件原告雖主張被告系爭工程穿越其土地上空或地下致其無法為
      「相當之使用」云云，惟原告所提之「相當之使用」係指計畫向被告申請系爭
      十一筆土地核准設置殯葬專業區，但依上開都市計畫法第四十七條規定，主管
      機關對於公墓設置，有在不妨礙都市發展及鄰近居民之安全、安寧與衛生之原
      則下，斟酌邊緣適當地點准駁之裁量權。在被告未裁量核准前，原告設置殯葬
      專業區之計劃，僅係期待而已，並非法律上之權利，顯與「相當之使用」有別
      ，此外原告既無法舉證證明不能為「相當之使用」，則其空言主張其土地不能
      為「相當之使用」，進而請求被告依土地徵收條例第五十七條第二項之規定予
      以徵收，殊屬無理。
    ３上述土地徵收條例第五十七條第二項之規定以外之原告請求部分：
    人民有無徵收請求權？
     (1)按「關於人民權利義務之事項應以法律定之」，中央法規標準法第五條第二
       款定有明文，此即法律保留原則。而關於土地之徵收及補償之事項，依現行
       土地徵收條例規定，關於土地徵收，應由需用土地人先與土地所有權人以協
       議價購或其他方式取得，如無法取得時，再提出徵收土地之申請，經中央主
       管機關內政部核准後，通知執行機關即該管直轄市或縣（市）主管機關，主
       管機關應即公告三十日，需用土地人則將補償地價繳交主管機關於公告期滿
       後十五日內轉發，否則徵收案從此失其效力；又被徵收土地權利關係人對於
       徵收補償價額不服前項查處情形者，該管直轄市或縣（市）主管機關得提請
       地價評議委員會復議，土地權利關係人不服復議結果者，得依法提起行政救
       濟。此觀土地徵收條例第十一、十三、十四、十七、十八、十九、二十、二
       十二等條之規定自明。足證，一般人民並無土地徵收之請求權。且土地徵收
       條例第三條亦明定，國家乃為徵收權之主體。本案原告既無請求徵收系爭土
       地之公法上權利，而被告亦非徵收權之主體或法定之核准徵收機關，則原告
       起訴請求被告向內政部請求徵收原告共有系爭土地應有部分之所有權，顯無
       理由。
     (2)另按大法官釋字第四○○號解釋固稱既成道路成立公用地役關係者，其所有
       權人因公益而特別犧牲其財產上之利益，國家自應依法律之規定辦理徵收給
       予補償，惟該解釋內亦明言「國家應依法律之規定辦理徵收給予補償」，亦
       即應依實定法之規定辦理徵收給予補償，而非謂「國家應依本解釋辦理補償
       」；此由該號解釋亦敘明「各級政府如因經費困難，不能對上述道路全面徵
       收補償，有關機關亦應訂定期限籌措財源逐年辦理或以他法補償。」等語，
       足證該解釋僅係為國家立法及施政之指針，並非可作為向國家請求作成徵收
       補償處分之請求權依據甚明，此參最高行政法院九十二年判字第一三八九號
       判決意旨即明。本案原告請求被告向內政部請求徵收系爭十一筆土地之一般
       給付訴訟，為無理由。
   原告得否依平等原則（禁止差別待遇原則）請求被告就系爭土地辦理徵收？按
     憲法第七條所定平等原則，係為保障人民在法律上地位之實質平等，亦即法律
     得依事物之性質，就事實情況之差異及立法之目的而為不同之規範，法律就其
     所定事實上之差異，亦得授權行政機關發布施行細則為合理必要之規定，此觀
     司法院大法官釋字第二一一號及第四一二號解釋意旨甚明。因此，平等原則之
     真意，乃在於禁止恣意，要求「相同事情為相同處理；不同事情不同處理」，
     國家機關不得將與事物性質無關之因素納入考量，而作為差別處理之基準。準
     此，平等原則僅係單純之消極的客觀法規範，而無主觀公權利之內涵，尚無從
     藉此導出人民即具有「得經由訴訟途徑請求獲得實現之法律地位」之主觀公權
     利。從而，國家公權力作用縱有違平等原則，不可即認為侵害人民之主觀公權
     利，人民之主觀公權利是否受損仍須依其他公法法規判斷之，此參最高行政法
     院九十二年判字第一四三六號判決意旨亦明。
   本案原告對國家既不享有得請求徵收系爭土地之公法上請求權，則原告謂在某
     一範圍內之私有土地均辦理徵收所有權，僅系爭土地計畫辦理徵收地上權，顯
     與禁止差別待遇原則相違云云，而以平等原則為徵收請求權之依據，請求判命
     被告應徵收系爭土地，自屬無理由。
   ４原告得否依據財產權應予保障之憲法上原理請求被告徵收系爭土地？
   原告雖援引憲法第十五條及司法院大法官會議釋字第四○○號、四四○號及第
     五一六號等解釋，主張依據財產權應予保障之憲法上原理，被告應徵收系爭土
     地云云。惟按財產權應予保障，固為憲法第十五條所明定，惟憲法保障財產權
    之目的，並不在於禁止對財產權之無補償的剝奪，而是在於確保財產權人能擁有
    其財產權，並免於遭受國家公權力或第三人之違法侵害，並用以過著自我責任之
    生活（即實現個人自由發展人格及維護尊嚴之意）。因此，財產權保障是一種「
    存續保障」，而非「價值保障」（大法官釋字第四○○號解釋意旨參照）。財產
    權之存續保障功能，為防禦性之權利，祇有在合於法律規定「徵收」之要件下，
    始由「價值保障」代替之，一般人民除法律別有規定外（如土地徵收條例第八條
    ），並無請求國家徵收其所有土地之公法上請求權，則原告自無依據財產權之保
    障之原理，積極請求予以徵收之權利。
  ５原告主張被告違反公路法第十六條請求徵收部分：
    按公路法第十六條規定雖規定：「依前條規定核准籌備者，應在籌備期限內，備
    具左列文件，申請公路主管機關核准發給施工執照，方得施工：．．．二、土地
    使用證明書．．．。」但該規定並非土地徵收之構成要件規範，縱被告有違反上
    開公路法第十六條規定，於申請核發施工執照前即施工，亦屬國家賠償法之範疇
    ，與被告是否徵收系爭土地無涉，原告以此為由請求徵收，殊不足採。
  ６原告依都市計畫法第四十八條之規定請求徵收部分：
    另依都市計畫法第四十八條之規定，行政機關取得公共設施保留地之方式，包括
    徵收、區段徵收及市地重劃等方式，被告取得系爭土地之方式既不限於徵收一途
    ，都市計畫法中又無關於人民得請求徵收土地之規定，原告提及依都市計畫法第
    四十八條之規定為本件請求，亦屬無據。
四、從而，本件原告所提一般給付訴訟為無理由，應予駁回。
五、兩造其餘之主張陳述，核與上開結論不生影響，爰不予一一論述，附此敘明。
據上論結，本件原告之訴一部分為不合法，一部分為無理由，爰依行政訴訟法第一百
零七條第一項第十款、第一百零四條，民事訴訟法第八十五條第一項前段、第七十八
條判決如主文。
中　　　華　　　民　　　國　　九十三　　年　　　六　　　月　　 三十 　　日
                        臺北高等行政法院第五庭
                                             審判長法官   葉百修
                                                   法官   劉介中
                                                   法官   黃清光
右為正本係照原本作成。
如不服本判決，應於送達後二十日內，向本院提出上訴狀並表明上訴理由，如於本判
決宣示後送達前提起上訴者，應於判決送達後二十日內補提上訴理由書（須按他造人
數附繕本）。
中　　　華　　　民　　　國　　九十三　　年　　　六　　　月　　 三十 　　日
            　　　　　　　　　　　　　　  　      書記官  楊子鋒
